---
title: "Lista_exercícios1"
author: "Luiz Almeida"
date: "2023-10-02"
output: pdf_document
---

```{r library, include=FALSE}
# Seu código R aqui
library(emmeans)
library(lme4)
library(nlme)
library(flexplot)
library(foreign)
library(tidyr)
library(dplyr)
library(multcomp)
library(effects)
library(sjstats)
library(tm)
library(car)
library(pwr)
library(rstatix)
library(geepack)
```

## Veja o banco "new drug respiratory&pulse". O objetivo desta primeira aula prática será entender como os testes são realizados no software estatístico. A comparação entre os diferentes métodos será objeto de listas de exercícios subsequentes.

### a) Verifique o efeito do tempo e grupo (new drug x placebo) sobre o nível respiratório e pulso dos pacientes. Utilize um GLM de Medidas repetidas e cole no arquivo apenas as tabelas mais relevantes desta análise.

### Transformando o BD de wide para long

Abaixo o baco de dados original
```{r echo=TRUE}
original_wide = read.spss("bd_New drug_respiratory&pulse.sav", to.data.frame=TRUE)
original_wide
```

Colocando a coluna ID e separando o tempos nos nomes de resp e pulse
```{r echo=TRUE}
bd <- original_wide %>%
  rename_with(~gsub("(resp|pulse)(\\d+)", "\\1_\\2", .), -drug) %>% 
  mutate(ID = row_number())%>%
  dplyr::select(ID, everything())
bd

```


Pivotando para formato long
```{r echo=TRUE}
bd_long = pivot_longer(
  bd,
  cols = resp_1:pulse_3,
  names_to = c(".value", "Tempo"),
  names_pattern = "(.+)_(.+)")

bd_long

```

### Esfericidade da variável "pulse" 

<https://www.datanovia.com/en/lessons/mauchlys-test-of-sphericity-in-r/>

```{r echo=TRUE}
pulse_mauchly = anova_test(data = bd_long, dv = pulse, wid = ID, within = Tempo)
pulse_mauchly

# p = 0.29 -> As variâncias das diferenças entre todas as combinações de condições relacionadas (ou níveis de grupo) são iguais. Não há necessidade de correções

```

### Esfericidade da variável "resp" 

<https://www.datanovia.com/en/lessons/mauchlys-test-of-sphericity-in-r/>

```{r echo=TRUE}
resp_mauchly = anova_test(data = bd_long, dv = resp, wid = ID, within = Tempo)
resp_mauchly

# p = 0.032   As variâncias das diferenças entre todas as combinações de condições relacionadas (ou níveis de grupo) NÃO são iguais.
# Necessidade de correção
```

Das duas correções de esfericidade, a correção de Huynh-Feldt é considerada a menos conservadora (superestima o epsilon), enquanto a correção de Greenhouse-Geisser é considerada mais conservadora (subestima o epsilon quando o epsilon está próximo de 1).

A recomendação geral é usar a correção de Greenhouse-Geisser, especialmente quando epsilon \< 0,75. Na situação em que o epsilon é maior que 0,75, alguns estatísticos recomendam usar a correção de Huynh-Feldt (Girden 1992).

### Modo de usar a função get_anova_table, que faz a correção.

```{r eval=FALSE, echo=TRUE}
#get_anova_table(x, correction = c("auto", "GG", "HF", "none"))
```

**x**: um objeto da classe anova_test. \
**correction**: usado apenas no teste ANOVA de medidas repetidas para especificar qual correção dos graus de liberdade deve ser relatada para os fatores dentro dos sujeitos. Valores possíveis são:

-   "**GG**": aplica a correção de Greenhouse-Geisser a todos os fatores dentro dos sujeitos, mesmo que a suposição de esfericidade seja atendida (ou seja, o teste de Mauchly não é significativo, p \> 0,05).

-   "**HF**": aplica a correção de Hyunh-Feldt a todos os fatores dentro dos sujeitos, mesmo que a suposição de esfericidade seja atendida.

-   "**none**": retorna a tabela ANOVA padrão sem nenhuma correção.

-   "**auto**": aplica automaticamente a correção GG apenas aos fatores dentro dos sujeitos que violam a suposição de esfericidade (ou seja, o valor-p do teste de Mauchly é significativo, p \<= 0,05).

```{r echo=FALSE}
get_anova_table(resp_mauchly) #auto, neste caso  Greenhouse-Geisser
get_anova_table(resp_mauchly, correction = "GG") # Greenhouse-Geisser
get_anova_table(resp_mauchly, correction = "HF") # Hyunh-Feldt 
```

## Modelos para a variável dependente "resp"

```{r echo=FALSE}
# modelo <- aov(resp ~ drug * Tempo + Error(ID/Tempo), data = bd_long)
# emmeans(modelo, pairwise ~ drug + Tempo)


modelo1_resp = glm(resp ~ drug + Tempo + drug*Tempo, data = bd_long)
summary(modelo1_resp)
emmeans(modelo1_resp, pairwise ~ Tempo)
emmeans(modelo1_resp, pairwise ~ drug)
emmeans(modelo1_resp, pairwise ~ drug*Tempo)



# Para configurar o Tempo 2 como referência
glimpse(bd_long)
bd_long$Tempo = as.factor(bd_long$Tempo)
bd_long$Tempo <- relevel(bd_long$Tempo, ref = "2")

modelo1_respb = glm(resp ~ drug + drug*Tempo, data = bd_long)
summary(modelo1_respb)
emmeans(modelo1_respb, pairwise ~ Tempo)
emmeans(modelo1_respb, pairwise ~ drug)
emmeans(modelo1_respb, pairwise ~ drug*Tempo)

# Para voltar como referência o tempo 1
bd_long$Tempo <- relevel(bd_long$Tempo, ref = "1")
modelo1_resp = glm(resp ~ drug + drug*Tempo, data = bd_long)
summary(modelo1_resp)

```

## Modelos para variável dependente "pulse"

```{r echo=FALSE}
# modelo <- aov(resp ~ drug * Tempo + Error(ID/Tempo), data = bd_long)
# emmeans(modelo, pairwise ~ drug + Tempo)


modelo1_pulse = glm(pulse ~ drug + Tempo + drug*Tempo, data = bd_long)
summary(modelo1_pulse)
emmeans(modelo1_pulse, pairwise ~ Tempo)
emmeans(modelo1_pulse, pairwise ~ drug)
emmeans(modelo1_pulse, pairwise ~ drug*Tempo)



# Para configurar o Tempo 2 como referência
glimpse(bd_long)
bd_long$Tempo = as.factor(bd_long$Tempo)
bd_long$Tempo <- relevel(bd_long$Tempo, ref = "2")

modelo1_pulseb = glm(pulse ~ drug + drug*Tempo, data = bd_long)
summary(modelo1_pulseb)
emmeans(modelo1_pulseb, pairwise ~ Tempo)
emmeans(modelo1_pulseb, pairwise ~ drug)
emmeans(modelo1_pulseb, pairwise ~ drug*Tempo)

# Para voltar como referência o tempo 1
bd_long$Tempo <- relevel(bd_long$Tempo, ref = "1")
modelo1_pulse = glm(pulse ~ drug + drug*Tempo, data = bd_long)
summary(modelo1_pulse)

```

### b) Verifique o efeito do tempo e grupo (new drug x placebo) sobre o nível respiratório e pulso dos pacientes. Utilize um GEE (Generalized Estimating Equations)  e cole no arquivo apenas as tabelas mais relevantes desta análise.


Queremos montar o seguinte modelo geral
$$
Y \sim X\beta_0 + X\beta_1 + X\beta_2 + X\beta_1*X\beta_2 + \epsilon
$$
$$
Y = VD\\
X\beta+0 = M \\
X\beta_1 = drug \\
X\beta_2 = Tempo
$$
$$
\epsilon = resíduos
$$
Logo, para a VD *resp* temos:

$$
resp \sim X\beta_0 + drug + Tempo + drug*Tempo + \epsilon
$$

```{r}
# Ajuste do modelo GEE (Generalized Estimating Equations)
modelo_gee_resp <- geeglm(resp ~ drug + Tempo + drug*Tempo, 
                     data = bd_long, 
                     id = ID, 
                     family = gaussian, 
                     corstr = "unstructured")

# Visualize os resultados
summary(modelo_gee_resp)

# Calcula as estimativas de margens médias (means) para cada nível de Tratamento e Tempo
emmeans(modelo_gee_resp, pairwise ~ drug)
emmeans(modelo_gee_resp, pairwise ~ Tempo)
emmeans(modelo_gee_resp, pairwise ~ drug + Tempo)


# Outra forma de fazer
# means <- emmeans(modelo_gee_resp, ~ drug * Tempo)
# # Realize comparações específicas, como comparação entre grupos em um determinado Tempo
# comparacoes <- contrast(means, method = "pairwise", by = "drug", at = list(Tempo = c("Tempo1", "Tempo2", "Tempo3")))
# 
# # Visualize as comparações
# summary(comparacoes)

```

Para a VD *pulse* temos:

$$
pulse \sim X\beta_0 + drug + Tempo + drug*Tempo + \epsilon
$$
```{r}
# Ajuste do modelo GEE (Generalized Estimating Equations)
modelo_gee_pulse <- geeglm(pulse ~ drug + Tempo + drug*Tempo, 
                     data = bd_long, 
                     id = ID, 
                     family = gaussian, 
                     corstr = "unstructured")

# Visualize os resultados
summary(modelo_gee_pulse)

# Calcula as estimativas de margens médias (means) para cada nível de Tratamento e Tempo
emmeans(modelo_gee_pulse, pairwise ~ drug) # diferença significativa
emmeans(modelo_gee_pulse, pairwise ~ Tempo) # diferença significativa entre T1 e T2
emmeans(modelo_gee_pulse, pairwise ~ drug*Tempo) # Siginificativa entre Placebo Tempo1 - Placebo Tempo2    estimate -0.150


# Outra forma de fazer
# means <- emmeans(modelo_gee_pulse, ~ drug * Tempo)
# # Realize comparações específicas, como comparação entre grupos em um determinado Tempo
# comparacoes <- contrast(means, method = "pairwise", by = "drug", at = list(Tempo = c("Tempo1", "Tempo2", "Tempo3")))
# 
# # Visualize as comparações
# summary(comparacoes)

```


c) Verifique o efeito do tempo e grupo (new drug x placebo) sobre o nível respiratório e pulso dos pacientes. Utilize um GMM (General Mixed Model) e cole no arquivo apenas as tabelas mais relevantes desta análise.

### GMM para a VD resp

```{r}
modelo_gmm_resp = lme(
  fixed = resp ~ drug + Tempo + drug * Tempo,
  random = ~1|ID,
  #correlation = corIdent(form = ~ 1|id),
  data = bd_long
)

summary(modelo_gmm_resp)
emmeans(modelo_gmm_resp, pairwise ~ drug)
emmeans(modelo_gmm_resp, pairwise ~ Tempo)
emmeans(modelo_gmm_resp, pairwise ~ drug*Tempo)


```

### GMM para a VD pulse

```{r}
modelo_gmm_pulse = lme(
  fixed = pulse ~ drug + Tempo + drug * Tempo,
  random = ~1|ID,
  #correlation = corIdent(form = ~ 1|id),
  data = bd_long
)

summary(modelo_gmm_pulse)
emmeans(modelo_gmm_pulse, pairwise ~ drug)
emmeans(modelo_gmm_pulse, pairwise ~ Tempo)
emmeans(modelo_gmm_pulse, pairwise ~ drug*Tempo)


```

# Referências

Pivoting multiple variables: A simpler (more complex?) way\
<https://www.youtube.com/watch?v=dcWuHcC98EU&t=196s>

Wide to long format part 2 - Pivoting with multivariate data\
<https://www.youtube.com/watch?v=4-sqsCANxHU>

GLM Repeated Measures, GEE, GMM - Aula Prática #1 (SPSS)\
<https://www.youtube.com/watch?v=_KtjZcaMYhk>
